最　高　行　政　法　院　判　決
                                     100年度判字第2128號
上  訴  人　遠東國際商業銀行股份有限公司
代　表　人　侯金英
訴訟代理人　林宜信　     （兼送達代收人）
          　林瑞彬　律師
被 上訴 人　財政部臺北市國稅局
代　表　人　陳金鑑
上列當事人間營利事業所得稅事件，上訴人對於中華民國100年5月
19日臺北高等行政法院100年度訴字第133號判決，提起上訴，本院
判決如下：
　　主  文
上訴駁回。
上訴審訴訟費用由上訴人負擔。
　　理  由
一、緣上訴人95年度營利事業所得稅結算申報，列報營業收入淨
    額新臺幣（下同）15,573,936,393元，被上訴人以其中債券
    利息收入不應減除債券溢價攤銷數133,557,277元，併同其
    他調整項目，核定15,701,854,616元，應退稅額47,241,150
    元。上訴人不服，申請復查，未獲變更，提起訴願，遭訴願
    決定駁回，循序提起行政訴訟，復經原審判決駁回，遂提起
    本件上訴。
二、上訴人起訴主張略以：(一)、上訴人願以溢價購入長期債券係
    為取得其日後配息時可領取較市場利率為高之利息收入，則
    依財務會計處理原則，溢價金額自應於持有期間內攤銷調整
    利息收入，以使該債權投資之報酬得以反映經濟實質（市場
    利率），訴願決定稱系爭差額乃與投資市場利率比較後之金
    額，係屬利息收入之一部分，並非為獲致系爭利息收入所耗
    用之成本，自非權責發生基礎所遵循之收益原則及配合原則
    範疇等，顯係對財務會計處理之誤解。(二)、依行為時所得稅
    法第64條第2項後段規定，公司債之發行人，其依發行之折
    價得以攤銷，而購買債券之投資人卻不得就折價攤銷，顯然
    不合「收入成本配合原則」。上訴人將債券溢價以利息法攤
    銷作為利息收入之減項、債券折價以利息法攤銷作為利息收
    入之加項，且按攤還期限反映現價（債券帳面價值，溢價攤
    銷時逐期遞減、折價攤銷時逐期遞增），實符合所得稅法第
    62條規定，且債券實務交易確係以「殖利率」計算成交現價
    ，故所得稅法第62條規定之原利率實為債券發行時之「殖利
    率」，而非「票面利率」。被上訴人以所得稅法第62條規定
    之原利率即指票面利率顯有違誤。(三)、又民國97年2月21日
    公布新增訂之所得稅法第24條之1，係將財政部75年7月16日
    台財稅第7541416號（下稱財政部75年函釋）函釋內容「…
    按債券持有期間，依債券之面值及利率計算利息收入…」予
    以明文，其係就法律漏洞加以補充闡明，而非要排除或否定
    財政部75年函釋之適用。亦即營利事業持有債券之利息收入
    ，並非依票面利率計算。且再依稅捐稽徵法第1條之1但書規
    定之內涵，只要新發布之規範有利納稅人者，對尚未確定之
    案件即有適用，則今以立法方式確認被上訴人對於財政部75
    年函釋之解釋方式有誤，本案自應准許適用新增訂所得稅法
    第24之1規定等語，爰求為判決訴願決定及原處分(含復查決
    定)關於否准上訴人利息收入項下減除溢價攤銷133,557,277
    元部分均撤銷。
三、被上訴人則以：(一)、系爭溢價債券係上訴人長期投資之證券
    ，其市價變動之損益應屬「投資風險」之一部，故證券長期
    投資未實現之跌價損失，應列在資產負債表股東權益項下列
    為減項，與損益表無關，而不得列在當年度（期）盈餘項下
    。又長期債券投資於滿期時所支付之利息，係按票面之固定
    利率為之，上訴人於購入之初即已知悉，自無於購入債券之
    後，反以短期證券視之，單獨將「債券利息收入」於各年度
    與市價比較評量，預作損益評估之理。(二)、營利事業買賣債
    券產生之收益或損失可能為利息收入及有價證券所得或損失
    ，而依所得稅法第4條之1規定證券交易所得停止課徵所得稅
    ，證券交易損失亦不得自所得額中減除，而債券之利息所得
    並無免稅規定。財政部乃以75年函釋，闡明營利事業應按債
    券持有期間，依債券之面值及利率計算之「利息收入」列報
    利息收入，其債券賣出時超過購進價格及利息收入後之餘額
    為證券交易損益。至債權於到期收回時，其超過現價之利息
    部分，應列為收回年度之收益。故如准上訴人就溢價部分為
    購入債券之成本，並得於持有期間每年自利息收入減除，將
    有違所得稅法第4條之1及第62條第2項之規定。故所得稅法
    第24條之1修正生效前，營利事業持有國內發行之公債、公
    司債及金融債券，應按債券持有期間，依債券之面值及票面
    利率計算利息收入。(三)、新增訂之所得稅法第24條之1於96
    年7月13日修正生效，無追溯適用之條款，且係立法政策之
    考量，是以尚難執上開規定，逆推財政部75年函釋承認溢價
    攤銷應作為利息收入之減項。(四)、再上訴人既係採長期投資
    債券，其在第1年買進債券之同時，即將債券帳列資產項下
    長期投資科目，其於購入後之第2年度至出售年度中，並無
    成本發生，自無在債券持有期間內有所收入與成本配合之問
    題，且長期投資未實現，跌價損失並不計入當期盈餘，於損
    益表並無影響，故無將債券割裂後單獨將債券利息收入部分
    計算損益之理。又債券溢折價係因購進成本不等於面值，該
    債券溢折價於續後評價按財務會計準則公報第21號第26條規
    定固應攤銷，惟因其屬該有價證券之購入成本之一，依所得
    稅法第62條及財政部75年函釋意旨營利事業應按債券之面值
    及票面利率計算利息收入，並以原始購入價格為出售債券之
    成本，被上訴人否准上訴人將溢價攤銷數列利息收入項下減
    除，將系爭債券溢價攤銷加回利息收入並無違誤等語，資為
    抗辯，並求為判決駁回上訴人之訴。
四、原判決駁回上訴人之訴，其理由略以：(一)、按稅務會計與財
    務會計之計算依據與基礎原即有異，租稅之課徵，自應以租
    稅法之有關規定為準據。而營利事業為債券之投資，該債券
    於評價上係屬營利事業之「資產」，至營利事業因長期投資
    而購入債券者，關於該債券之成本，參諸所得稅法第62條之
    規定，自係指債券之原始取得成本，故不論營利事業就該債
    券係高於或低於票面價格取得，均不影響其原始取得成本金
    額之認定。是以長期投資之債券有利息者，按原票面利率計
    算利息收入，列報為當期收入，債券溢折價部分，列為收回
    年度之損益，並無不合。又債券因屬證券交易法所稱有價證
    券，是其買賣有所得稅法第4條之1停徵證券交易所得稅規定
    之適用，故營利事業為債券之買賣，若賣出時（含持有至到
    期日）之價格低於原始取得成本者，固有損失，惟因其屬證
    券交易損失，自不得於當年度營利事業所得稅結算申報時予
    以列報減除；若尚未賣出，則營利事業為該債券投資之損益
    因尚未實現，自亦不得於持有期間之年度營利事業所得稅結
    算中予以列報。另財務會計準則公報第21號第26條及第26號
    第22條雖有關於長期投資之公司債，應按溢折價攤銷作為利
    息收入之調整；惟此乃基於財務會計之穩健原則，為允當表
    達營利事業財務情形所為之規範。而稅務會計與財務會計因
    規範依據及目的有所不同，本即會有所差異，關於債券之溢
    折價，依前所述，基於其為資產之本質，在稅法並無明文其
    溢折價得為攤銷之情況下，營利事業之財務報表雖依前述財
    務會計準則公報規定為攤銷，然於營利事業所得稅結算申報
    時，乃屬應依營利事業所得稅查核準則第2條第2項規定為調
    整之事項。準此，投資人溢價購入債券，其溢價部分為購入
    債券之成本，不應於債券持有期間每年自利息收入減除，如
    准予減除，即會發生原屬免稅證券交易損益項目之成本轉換
    於每年之應稅利息收入項下減除之情事，不符所得稅法第4
    條之1及第62條第2項之規定，有違租稅法律主義。再者，收
    入成本配合原則係指當某項收益已經在某一會計期時，所有
    與該收益之產生有關的成本應認列於同一會計期間，以便與
    收入配合而正確的計算損益。上訴人既採長期投資債券，其
    在第1年買進債券之同時，即將債券帳列資產項下長期投資
    科目，其於購入後之第2年度至出售年度中，並無成本發生
    ，自無在債券持有期間內有收入與成本配合之問題；且長期
    投資未實現跌價損失並不計入當期盈餘，於損益表並無影響
    ，故無將債券割裂後單獨將債券利息收入部分計算損益之理
    ，亦非屬權責發生基礎所遵循之收入成本配合原則之範疇。
    上訴人95年度營利事業所得稅結算申報，列報營業收入淨額
    15,573,936,393元，經被上訴人剔除利息收入項下減除溢價
    攤銷133,557,277元，核無不合。上訴人主張其購入債券之
    溢價部分，係為獲致系爭利息收入所耗用之成本，並非與投
    資市場利率比較後之金額而屬利息收入之一部分，其以溢價
    購入長期債券係為取得日後配息時可領取較市場利率為高之
    利息收入，則依財務會計處理原則，該溢價金額應於持有期
    間內攤銷調整利息收入，使該債權投資之報酬得以反映經濟
    實質，以符合成本收益配合等原則云云，並不足採。(二)、次
    依所得稅法第62條規定及財政部75年函釋意旨，所謂「原利
    率」係指債權人與債務人約定之利率，就存款及放款而言，
    係指一般之存放款利率，而就債券而言即為「票面利率」，
    故其每期利息收入，仍應按票面利率計算申報利息收入，始
    為適法。且上訴人系爭溢價債券屬於長期投資之證券，自以
    長期持有為目的，則其市價變動之損益自不可能在短期內實
    現，則其損益即難以短期浮動之市場價格予以正確評估，亦
    即短期證券市價之漲跌仍可能在往後年度降價或回升，屬「
    投資風險」之一部，故證券長期投資未實現之跌價損失，應
    列在資產負債表「股東權益」項下列為減項，因與損益表無
    關，而不得列在當年度（期）盈餘項下。又長期債券投資於
    滿期時所支付之利息，係按票面之固定利率為之，上訴人於
    購入之初即已知悉，且投資損益之風險，亦於擇定投資項目
    時即衡量在先，自無於購入債券之後，反而以短期證券視之
    ，單獨將「債券利息收入」於各年度與市價比較評量，預作
    損益評估之理。是以上訴人所稱所得稅法第62條規定之原利
    率為債券成交時之「殖利率」，而非「票面利率」云云，亦
    難憑採。(三)、依行為時所得稅法第64條第2項規定：「…但
    公司債之發行費及折價發行之差額金，有償還期限之規定者
    ，應按其償還期限分期攤提。」之規定，因屬營業成本之攤
    提規定，核與營利事業為長期投資購入債券而生之溢、折價
    ，性質並不相同，自不得作為該溢、折價亦得攤提之依據。
    況公司債之「發行」與「買賣」，兩者性質並不相同，上訴
    人主張本件被上訴人以其利息收入項下不得為購入債券溢價
    之攤銷，有違行為時所得稅法第64條第2項之規定云云，亦
    非可採。(四)、復查，96年7月11日總統令增訂公布所得稅法
    第24條之1規定，暨97年2月21日財政部令增訂所得稅法施行
    細則第31條之1規定，上開法規並未特定有施行日期，依中
    央法規標準法第13條規定，應自公布或發布之日起算至第3
    日起發生效力。是本件95年度營利事業所得稅結算申報事件
    ，並無上開法規之適用。又所得稅法第24條之1係於96年7月
    13日修訂生效，為計算營利事業持有債券之實質利息收入，
    並縮小債券利息收入依商業會計法及財務會計準則公報計算
    「財務會計所得」與依所得稅法規定計算「課稅所得」間之
    差異，同法第14條之1立法說明第4點復指出，計算債券利息
    之利率應將發行時影響利息給付之各項約定條款及發行價格
    等因素調整併計該票面利率，亦即營利事業持有債券利息收
    入應按溢折價攤銷計算；而有關債券利息收入之計算方式，
    所得稅法施行細則部分修正條文草案第31條之4之說明欄亦
    載明，96年7月13日以後持有者，按取得成本及有效利率計
    算利息收入，對於修法前、後有關債券利息收入應否考量溢
    、折價攤銷，表明其修法之立場。是以所得稅法第24條之1
    內容雖與財政部75年函釋類似，惟所得稅法第24條之1於96
    年7月13日修訂生效後，營利事業持有債券之利息收入，始
    應按溢折價攤銷計算，且增訂所得稅法第24條之1規定，並
    無追溯適用之條款，尚難執增訂之規定，逆推認為前開財政
    部75年函釋已承認溢價攤銷應作為利息收入之減項。否則，
    若認為財政部75年函釋自始即採「按有效利率折算現值」及
    「有效利率」，則所得稅法第24條之1及其施行細則第31條
    之1之增訂，將形同具文，顯不合於修法之本旨。故修法前
    後對於系爭溢價攤銷為不同之處理方式，係基於立法政策之
    考量，尚無將修法前之事件適用修法後規定之餘地。是以上
    訴人主張本件應適用新增訂之所得稅法第24條之1與同法施
    行細則第31條之1規定云云，不足為採等語。
五、本院查：原審斟酌全辯論意旨及調查證據之結果，以上開理
    由，將原訴願決定及原處分均予維持，駁回上訴人之訴，經
    核其認事用法均無違誤，茲就上訴意旨再論斷如下：
(一)、按「（第1項）長期投資之存款、放款或債券，按其攤還期
    限計算現價為估價標準。現價之計算其債權有利息者，按原
    利率計算。無利息者，按當地銀錢業定期1年存款之平均利
    率計算之。（第2項）前項債權於到期收回時，其超過現價
    之利息部分，應列為收回年度之收益。」所得稅法第62條定
    有明文。又「營利事業之會計事項，應參照商業會計法、商
    業會計處理準則及財務會計準則公報等據實記載，產生其財
    務報表。至辦理所得稅結算申報時，其帳載事項與所得稅法
    、…、本準則及有關法令之規定未符者，應於申報書內自行
    調整之。」行為時營利事業所得稅查核準則第2條第2項著有
    規定。是稅務會計與財務會計之計算依據與基礎原即有異，
    租稅之課徵，乃應以租稅法之有關規定為準據。而「營利事
    業或個人買賣國內發行之公債、公司債及金融債券，買受人
    若為營利事業，可由該事業按債券持有期間，依債券之面值
    及利率計算『利息收入』，如其係於兩付息日間購入債券並
    於取息前出售者，則以售價減除其購進該債券之價格及依上
    述計算之利息收入後之餘額作為其證券交易損益。」且經財
    政部75年7月16日台財稅第7541416號函釋有案，核係財政部
    基於職權所為釋示，無違所得稅法規範意旨及法律保留原則
    ，自可適用。
(二)、次按債券之買賣價格包括兩部分，一為取得債券所支付之對
    價，另為受讓該債券未屆付息日之利息請求權之對價，亦即
    債券買入同時發生資金之借貸及持有該有價證券，其實質意
    義包含：一為取得有價證券支付對價（成本）而將來可以取
    得再交易之價金或到期經依票面價額贖回；另為該債券所代
    表之資金借貸關係，而可於未來取得利息收入。核債券之本
    質為債權，即資金需求者發行或出售債務憑證予資金供給者
    ，兼具證券交易法規定之有價證券性質。營利事業買賣債券
    產生之收益或損失可能為利息收入及有價證券之交易所得或
    損失，依所得稅法第4條之1規定證券交易所得停止課徵所得
    稅，證券交易損失亦不得自所得額中減除；惟債券利息收入
    則無免稅規定。財政部鑑於買賣債券之交易所得停止課徵所
    得稅，若債券持有期間所獲得之「利息收入」與債券處分時
    之「證券交易所得」未明確劃分，將造成課稅計算上之爭議
    ，乃以前揭財政部75年函釋，闡明營利事業應按債券持有期
    間，依債券之面值及票面利率計算利息，列報為當期收入；
    另以債券賣出價格減除購進價格及利息收入後之餘額作為證
    券交易損益。是投資人購入債券，其買賣價金部分為購入債
    券之成本，不應於債券持有期間每年自所申報之利息收入項
    下減除；如准予減除即發生原免稅證券交易損益項目之成本
    轉換於每年之應稅利息收入項下減除情事，而不符所得稅法
    第4條之1及第62條第2項規定，有違租稅法律主義。換言之
    ，關於債券利息收入之計算，行為時稅法規定固與財務會計
    按攤銷方式之計算有間，但未曲解上訴人之經濟所得（只是
    利息收入與出售損益間之轉換），兩者之差異乃證券交易所
    得經所得稅法第4條之1規定停徵所得稅，而財務會計上並無
    應稅與免稅所得劃分之問題使然。故被上訴人依此見解適用
    法令，尚無悖租稅法律主義及量能課稅原則。
(三)、至立法者嗣基於消弭財稅差異，於96年7月11日增訂所得稅
    法第24條之1規定，認營利事業持有之債券如於二付息日間
    進行交易，有關債券之實際持有期間、利息所得及扣繳稅額
    等，均可依帳載紀錄核實計算及認定；財政部並於97年2月
    21配合於同法施行細則增訂第31條之1規定，就所得稅法第2
    4條之1第1項所定：「營利事業持有公債、公司債及金融債
    券，應按債券持有期間，依債券之面值及利率計算利息收入
    。」就票面利率，約定為固定利率者，規定面值為按有效利
    率逐期折算之現值；利率則以取得時成交有效利率為準乙節
    ，乃立法政策改變，效力不溯及既往，自不足為所得稅法第
    62條第1項所指之「原利率」並非「票面利率」之論據。上
    訴意旨指摘原判決認債券之原始取得成本應為固定，上訴人
    不應就折溢價部分予以攤銷，乃不當擴張所得稅法第62條之
    解釋範圍；且現行所得稅法第24條之1規定債券交易係以「
    有效利率」計算債券持有人於持有期間之債券利息及各期之
    折溢價攤銷數，而所得稅法第62條並未因增訂第24條之1而
    修正或刪除，顯見所得稅法第62條所指之「原利率」並非原
    判決所稱之「票面利率」，而有錯誤解釋適用所得稅法第62
    條規定之違背法令；又原判決先肯認投資者支付成本投資債
    券之對價包括，有價證券本身之價值與日後之應稅所得，卻
    又認溢價部分為購入債券之成本，不應於債券持有期間每年
    利息收入項下減除，其理由亦有矛盾；再財政部75年函釋並
    未明定應以票面利率計算利息收入，原判決有不應適用該函
    釋而適用及適用不當情事，判決不備理由之違法；本案僅係
    被上訴人之主觀認定造成爭議，無關財稅差異，原判決未查
    ，有悖上揭查核準則第2條第2項、經驗法則及量能課稅原則
    之違法；增訂之所得稅法第24條之1暨其施行細則第31條之1
    規定，對於尚未確定之核課案件，應得以援用，原判決捨此
    逕為上訴人不利之判決，有違平等原則；系爭債券交易不會
    造成「利息所得」與「證券交易所得」無法明確劃分，被上
    訴人錯誤適用財政部75年函釋，造成同時高估利息所得與證
    券交易損失之錯誤，而溢收稅捐，原判決未予糾正，有適用
    法規錯誤之違法；再申請人於投資債券後每期債券溢價攤銷
    數之決定，係依據投資當時之市場利率，而市場利率係早已
    決定，市場利率與投資者當時議定票面利率之差距即為溢價
    攤銷數。故並無單獨將「債券利息收入」於各年度市價比較
    評估預作損益，亦無將債券利息收入於購入後之各年度與市
    價評量之情形產生，原判決錯誤認定事實，逕行判決，有違
    行政訴訟法第125條職權調查事實之規定；另依所得稅法第6
    4條第2項規定，債券投資人應與發行人地位相當而可將折溢
    價進行攤銷，原判決謂上開規定與本案性質不同，卻未指出
    不同之處，顯有判決不備理由之違背法令云云。無非重述為
    原審所不採之陳詞，乃上訴人以其對法律上見解之歧異，對
    原審認定事實及適用法律之職權行使，指摘為不當，並就原
    判決已論斷者，擅言其理由不備，均無可採。
(四)、綜上所述，原判決已詳述其得心證之理由，並就上訴人之主
    張，何以不足採取，分別予以指駁甚明，並無判決不適用法
    規或適用不當之違法，上訴意旨，仍執前詞，求予廢棄，為
    無理由，應予駁回。
六、據上論結，本件上訴為無理由。依行政訴訟法第255條第1項
    、第98條第1項前段，判決如主文。
中　　華　　民　　國　　100　 年　　12　　月　　8　　 日
                    最高行政法院第四庭
                        審判長法官　藍　獻　林
                              法官　廖　宏　明
                              法官　林　文　舟
                              法官　胡　國　棟
                              法官　林　玫　君

以  上  正  本  證  明  與  原  本  無  異
中　　華　　民　　國　　100　 年　　12　　月　　9　　 日
　　　　　　　　　　　　　　　書記官　吳　玫　瑩